臺灣嘉義地方法院民事判決　　　　　　　 96年度訴字第189號
原　　　告　庚○○
兼
訴訟代理人　甲○○
原　　　告　乙○○
　　　　　　　　　　　　32之.
兼
訴訟代理人　己○○
被　　　告　戊○○
訴訟代理人　丁○○
被　　　告　辛○○
　　　　　　　　　　　　號4樓.
兼
訴訟代理人　丙○○
　　　　　　　　　　　　44號.
上列當事人間請求分割共有物事件，本院於民國96年7月31日言
詞辯論終結，判決如下：
    主  文
原告甲○○、被告辛○○及被告丙○○共有如附表一所示之土地
，准予分割，如附圖編號甲所示面積六０‧九０平方公尺之土地
分歸原告甲○○取得，如附圖編號乙所示面積二四‧三六平方公
尺之土地分歸被告辛○○及江文國取得，並按原應有部分比例保
持共有關係。
原告庚○○、甲○○、乙○○、己○○、被告戊○○及丙○○共
有如附表二所示之建物，應予變價分割，其賣得價金按原告甲○○七分之二、原告庚○○、乙○○、己○○、被告戊○○及丙○○各七分之一之比例分配。
訴訟費用新台幣肆萬伍仟零捌拾貳元，由被告辛○○負擔新台幣
伍仟伍佰肆拾壹元、被告丙○○負擔新台幣陸仟肆佰肆拾元、
被告戊○○負擔新台幣玖佰零壹元、原告甲○○負擔新台幣貳萬
玖仟肆佰玖拾元、庚○○負擔新台幣玖佰零壹元、乙○○負擔
新台幣玖佰零壹元、己○○負擔新台幣玖佰零貳元。
    事實及理由
壹、程序事項：
一、本件被告戊○○經合法通知，未於言詞辯論期日到場，核無
    民事訴訟法第386條各款所列情形，爰依原告之聲請，由其
    一造辯論而為判決。
二、按訴狀送達後，原告不得將原訴變更或追加他訴，但擴張或
    減縮應受判決事項之聲明者，及該訴訟標的對於數人必須合
    一確定時，追加其原非當事人之人為當事人者，不在此限，
    民事訴訟法第255條第1項第3、5款，分別定有明文。原告起
    訴時，漏列附表一所示土地之共有人丁○○為被告，乃具狀
    追加起訴之，嗣丁○○將其應有部分出售予被告辛○○，乃
    又追加辛○○為被告，並撤回對丁○○之起訴。另附表一所
    示土地原係原告庚○○、甲○○、乙○○、己○○、被告辛○○及丙○○所共有，然訴訟中原告庚○○、甲○○、乙○○已將渠等應有部分之土地出售予原告甲○○並辦妥所有權
    移轉登記，業據原告提出土地登記謄本在卷足憑（詳本院卷
    第157、158頁），原告庚○○、己○○、乙○○乃具狀就請
    求分割附表一所示土地之部分撤回起訴（按渠等請求分割附
    表二所示未保存登記建物部分，並未撤回起訴），核與前揭
    條文規定相符，原告前開追加及撤回，核無不合，應予准許
    ，先予敘明。
貳、實體事項：
一、原告起訴主張：
  　附表一所示土地為原告甲○○、被告辛○○及丙○○所共有
    ，應有部分各為7分之5、7分之1、7分之1；附表二所示之未
    保存登記建物則坐落在附表一所示土地上，為原告庚○○、
    甲○○、乙○○、己○○、被告戊○○及丙○○所共有，除
    原告甲○○公同共有部分為7分之2外，其餘各共有人公同共
    有部分各為7分之1。而附表一所示土地及附表二所示建物，
    並無不能分割之協議，爰依民法第823條規定訴請分割。茲考
    量附表一所示土地之共有人與附表二所示建物之共有人並未
    完全相同，且附表二所示建物僅有一個出入門戶，如各依兩
    造應有部分比例為原物分割，顯難為通常之使用。是原告主
    張將附表一所示土地及附表二所示建物以變價方式分割，所
    得價金各按兩造應有部分比例分配等語。並聲明：原告甲○○、被告辛○○及被告丙○○共有如附表一所示之土地，應
    予變價分割，其賣得價金按原告甲○○7分之5、被告辛○○
    及被告丙○○各7分之1之比例分配；原告庚○○、甲○○、
　　乙○○、己○○、被告戊○○及丙○○共有如附表二所示之
  　建物，應予變價分割，其賣得價金按原告甲○○7分之2、原
　　告庚○○、乙○○、己○○、被告戊○○及丙○○各7分之1
  　之比例分配。
二、被告丙○○及辛○○部分：
　　同意分割附表一所示土地及附表二所示建物，惟不同意變價
  　分割，主張應依原物分割，且被告丙○○及辛○○就附表一
    所示土地部分，於分割後願保持共有關係，故就附表一所示
    土地部分，主張由原告甲○○按應有部分比例分得如附圖編
    號甲所示面積60.90平方公尺之土地，由被告辛○○及丙○○
    共有分得如附圖編號乙所示面積24.36平方公尺之土地等語。
    並聲明：原告之訴駁回。
三、被告戊○○部分：
　　被告戊○○未於言詞辯論期日到庭，亦未提出書狀作何聲明
  　或陳述。
四、本院之判斷：
　(一)按各共有人得隨時請求分割共有物。但因物之使用目的不能
  　分割或契約定有不分割之期限者，不在此限；共有物分割之
    方法，不能協議決定者，法院得因任何共有人之聲請，命為
    分配，民法第823條第1項、第824條第2項，分別定有明文。
　　又分割共有物，以消滅共有關係為目的。法院裁判分割共有
　　土地時，除因該土地內部分土地之使用目的不能分割（如為
    道路）或部分共有人仍願維持其共有關係，應就該部分土地
    不予分割或准該部分共有人成立新共有關係外，應將土地分
    配於各共有人單獨所有；而法院裁判分割共有物之分割方法
    ，僅限原物分配、變賣分配及原物分配兼金錢補償三種為限
  　，而共有物之分割方法，應斟酌當事人之聲明、共有物之性
    質、經濟效用及全體共有人之利益等因素決之，惟如分配原
    物有困難時，則應予變賣，以價金分配於各共有人。最高法
    院69年台上字第1831號、57年台上字第2117號、51年台上字
    第271號著有判例可資參照。
  (二)本件原告起訴主張兩造就附表一所示土地及附表二所示建物
    未訂有不分割之協議，亦無因物之使用目的上不能分割之情
  　形，且兩造於本院調解未果，無法就分割方法達成協議，業
    據原告提出附表一所示土地之土地登記謄本、附表二所示建
    物之房屋稅籍證明書及不動產權利移轉證明書附卷足憑（詳
    本院卷第10至13、157、158頁），揆諸前揭說明，原告訴請
    裁判分割附表一所示土地及附表二所示建物，自無不合。又
    被告丙○○及辛○○陳明就附表一所示土地願按應有部分比
    例保持共有，故被告丙○○及辛○○得於分割後之土地，按
    原應有部分比例保持共有關係。
  (三)至於分割方案，本院審酌如下：
  1.附表一所示土地上坐落二棟建物，朝西北邊之房屋為附表二
  　所示之建物（門牌號碼為中正路500號）、朝東南邊之房屋係
  　被告丙○○所有之建物（門牌號碼為中山路73巷44號），附
  　表二所示建物為磚木造二層樓建物，被告丙○○所有之前開
  　建物為鋼筋水泥造四層樓建物等情，業經經本院會同地政人
　　員履勘現場查證屬實，並製有勘驗筆錄及囑託嘉義縣大林地
    政事務所人員繪製複丈成果圖各1份存卷可參（詳本院卷第61
    至63頁）。
  2.本院依被告丙○○及辛○○主張之分割方案，囑託地政人員
    就附表一所示土地，按原告甲○○應有部分比例7分之5、被
    告丙○○及辛○○二人應有部分比例7分之2為分割，經嘉義
    縣大林地政事務所以96年2月9日嘉林地測字第0950006049號
    函文檢送所繪製之分割圖（詳本院卷第161頁）。本院參酌
    附表一所示土地上，除坐落附表二所示建物外，另有被告丙○○所有門牌號碼為中山路73巷44號建物（下稱中山路建物
    ）坐落其上，業據被告丙○○提出中山路建物之建物登記謄
    本附卷足參（詳本院卷第55頁），觀諸建物登記謄本上記載
    前開山中路建物基地坐落地號為大林鎮○○段42（即附表一
    所示土地）、43、44地號土地，核與被告丙○○於本院陳稱
    ：中山路建物坐落在平林段43地號全部及42地號部分土地等
    語相符。而被告丙○○前開中山路建物坐落在附表一所示土
    地上之面積為15.3平方公尺，該建物另有二樓陽台空中占有
    部分之面積為2.02平方公尺等情，有複丈成果圖及嘉義縣大
    林地政事務所96年7月6日嘉林地測字第096003029號函文在
    卷足參（詳本院卷第63、160頁），是前開中山路建物坐落
    附表一所示土地之面積（包括二樓陽台空中占有之部分），
    約為17.32平方公尺，參以該建物係民國75年間建物之四層
    樓鋼筋水泥造房屋，尚具一定經濟價值，倘予拆除，顯有害
    於社會經濟，是本院認將如附圖編號甲所示之土地分給原告
    甲○○取得，如附圖編號乙所示部分之土地（即上開中山路
    建物坐落之土地）分給被告丙○○及辛○○共同取得，符合
    共有人目前使用土地之現狀，亦可使上開中山路建物按現況
    繼續使用，不致因分割後建物與土地所有人相異而遭拆除。
    原告甲○○雖主張將附表一所示土地變價分割，惟變價分割
  　後，將使土地與上開中山路建物所有人相異，致上開尚具經
    濟價值之中山路建物遭拆除，有害於社會經濟，尚無可取。
    本院基於共有人目前使用土地之現況、拆除上開山中路建物
    有害於社會經濟、發揮土地最大經濟效用及整體利用價值考
    量等一切情狀，認被告丙○○及辛○○主張之分割方案，應
    屬可採。
五、綜上所述，附表一所示土地及附表二所示建物，依其使用目
    的並非不能分割，共有人間亦無不能分割之約定，然迄今未
    能協議分割，本院審酌共有人目前使用土地之現況、拆除上
    開山中路建物有害於社會經濟、發揮土地最大經濟效用及整
    體利用價值考量等一切情狀，本院認將原告甲○○、被告辛○○及被告丙○○共有如附表一所示之土地予以分割，如附
　　圖編號甲所示面積60.90平方公尺之土地分歸原告甲○○取
  　得，如附圖編號乙所示面積24.36平方公尺之土地分歸被告
    辛○○及丙○○取得，並按原應有部分比例保持共有關係。
    另附表二所示建物則予變賣，所得價金各按原告甲○○7分
    之2、原告庚○○、乙○○、己○○、被告戊○○及丙○○
　　各7分之1之比例分配，堪認係適當、公允之分割方法。從而
  　，原告本於共有人之資格，起訴請求分割附表一所示土地及
    附表二所示建物，即屬正當，應予准許。本院因而准命分割
    附表一所示土地及附表二所示建物如主文第一、二項所示。
六、本件雖准原告之請求，分割附表一所示土地及附表二所示建
    物，然分割方法係法院考量全體共有人之利益後，依職權所
    為之決定，原告既為共有人之一，亦同受其利，若全由敗訴
    當事人負擔訴訟費用顯失公平，爰依民事訴訟法第80條之1
    規定，命勝訴之原告亦負擔部分之訴訟費用。又法院為終局
    判決時，應依職權為訴訟費用之裁判，民事訴訟法第87條第
    1項定有明文。本件審酌兩造繳納之費用各如附表三所示，
    而第一審訴訟費新台幣（下同）34,462元，係依附表一所示
    土地及附表二所示建物之價值核定，又依原告己○○提出附
    表二所示建物之房屋稅籍證明書觀之，附表二所示建物96年
    之房屋現值為33,900元，經核算後，附表二所示建物應徵之
    第一審裁判費為1,000元，則附表一所示土地應徵之裁判費
    即為33,462元（計算式：34,462-1,000=33,462）。至於兩
    造另支出複丈費、謄本閱覽工本費、戶籍謄本費共計10,620
    元，經核均係為本件分割附表一所示土地及附表二所示建物
    之訴訟而支出，應依2分之1之比例各分配在分割土地及建物
    之支出上，易言之，本件分割附表一所示土地之訴訟費用，
    應為38,772元（計算式：33,462＋5,310=38,772），分割附
    表二所示建物之訴訟費用，應為6,310元（計算式：1,000＋
    5,310 =6,310）。爰按附表一所示土地原告甲○○、被告辛○○及丙○○之應有部分各7分之5、7分之1、7分之比例，
    附表二所示建物原告甲○○7分之2、原告庚○○、己○○、
    乙○○、被告戊○○及丙○○之應有部分各7分之1之比例，
    命兩造各負擔訴訟費用如主文第三項所示。至於原告雖提出
    沖洗相片之收據，惟依該收據形式觀之，無從得知拍攝之內
    容是否確為本件履勘現場時所拍攝，故不計入訴訟費用內，
    併此說明。
七、據上論結，本件原告之訴為有理由，應依民事訴訟法第385
    條第1項、第78條、第87條第1項、第85條第1項但書、第80
    條之1，判決如主文。
中　　華　　民　　國　　96　　年　　8 　　月　　14　　日
                  民二庭法　官　林中如
以上正本係照原本作成
如對本判決上訴須於判決送達後20日內向本院提出上訴狀
中　　華　　民　　國　　96　　年　　8　　 月　　14　　日
                        書記官　陳湘蓉
附表一
┌─────────┬──┬────┬─────────┐
│　坐　落　土　地　│地目│　面積　│共有人及應有部分  │
├─────────┼──┼────┼─────────┤
│嘉義縣大林鎮○○段│建　│85.26　 │原告甲○○：7分之5│
│42地號土地        │    │平方公尺│被告辛○○：7分之1│
│                  │    │        │被告丙○○：7分之1│
└─────────┴──┴────┴─────────┘
附表二
┌──────┬─────┬────┬─────────┐
│建物門牌號碼│ 坐落土地 │　面積  │共有人及應有部分  │
├──────┼─────┼────┼─────────┤
│嘉義縣大林鎮│嘉義縣大林│63.08   │原告甲○○：7分之2│
│西林里11鄰中│鎮○○段42│平方公尺│原告庚○○：7分之1│
│正路500號   │地號土地　│        │原告己○○：7分之1│
│            │　　      │        │原告乙○○：7分之1│
│            │          │        │被告戊○○：7分之1│
│            │          │        │被告丙○○：7分之1│
└──────┴─────┴────┴─────────┘
附表三：
┌───────┬───────┬───────────┐
│　　項　目    │金額（新台幣）│備        註          │
├───────┼───────┼───────────┤
│第一審裁判費  │34,462元      │原告95年9月26日繳納。 │
├───────┼───────┼───────────┤
│複丈費        │4,150元       │原告95年10月27日繳納。│
├───────┼───────┼───────────┤
│複丈費        │4,000元       │原告95年12月4日繳納。 │
├───────┼───────┼───────────┤
│謄本閱覽工本費│690元         │原告95年10月4日繳納共 │
│              │              │計450元、95年10月13日 │
│              │              │繳納共計120元、95年12 │
│              │              │月18日及95年12月20日各│
│              │              │繳納20元、95年12月21日│
│              │              │繳納共計40元、95年12月│
│              │              │22日繳納共計40元。    │
├───────┼───────┼───────────┤
│戶籍謄本費用  │120元         │原告95年10月5日、95年 │
│              │              │12月25日各繳納120元、 │
│              │              │20元。                │
├───────┼───────┼───────────┤
│複丈費        │1,660元       │被告96年6月13日繳納。 │
│　　　　　　　│　　　　　　  │                      │
├───────┼───────┼───────────┤
│合計　        │45,082元      │                      │
└───────┴───────┴───────────┘
